【裁判字號】    90,上更(一),473
【裁判日期】    900711
【裁判案由】    重利
【裁判全文】
臺灣高等法院刑事判決                          九十年度上更(一)字第四七三號
    上  訴  人
    即  被  告  乙○○
                丙○○
    共      同
    選任辯護人  王東山
                李美寬
                許文生
右列上訴人因重利案件，不服臺灣新竹地方法院八十六年度訴字第八一二號，中華民
國八十七年九月一日第一審判決（起訴案號：臺灣新竹地方法院檢察署八十六年度偵
字第九一五八號）提起上訴，判決後，經最高法院發回更審，本院判決如左：
    主  文
原判決撤銷。
乙○○、丙○○共同以乘他人急迫，貸以金錢，而取得與原本顯不相當之重利為常業
，乙○○處有期徒刑陸月，丙○○處有期徒刑伍月，如易科罰金，均以佰元折算一
日。
    事  實
一、緣自稱姓「李」之不詳成年男子（下稱「李姓男子」），於民國（下同）八十六
    年間在報紙上刊登廣告，以（０四）0000000轉八二六六號為聯絡電話，
    招徠需錢孔急之不特定人，乘前開不特定之人急迫之際貸以金錢，並收取與原本
    顯不相當之重利為業，經營俗稱之「地下錢莊」。乙○○、丙○○分別於同年六
    月中旬及七月底起，以每月月薪約新臺幣（下同）萬元或四萬元，受僱於上開
    「李姓男子」，且各自該受僱之日起，彼此間基於共同經營地下錢莊之犯意聯絡
    ，由乙○○、丙○○擔任接洽需款孔急之不特定人，約定交易時間、地點、利息
    多寡，與收交本金、利息之工作。並在該受僱之日後起至同年十月十七日止，乘
    甲○○因病經濟狀況欠佳而急需現金週轉急迫之際，貸與金錢，約定利息以七天
    為一期，以預扣利息之方式，每新臺幣（下同）一萬元，收取高達二千至三千五
    百元不等與原本顯不相當之重利（即「周息」二十分至三十五分利）（借款日期
    、本金、利息、甲○○所開立之新竹區中小企業銀行支票號碼，詳如附表所示）
    ，交易方式為：甲○○與自稱姓「顏」之乙○○、自稱姓「邱」之丙○○等人先
    以電話聯繫，約定欲借金額、利息、交易時間等事項後，以新竹市○○路東急海
    鮮餐廳前等地為交易地點，由乙○○、丙○○等人將本金預先扣除利息後之現金
    交付與甲○○，甲○○則開立新竹區中小企業銀行以本金加計利息之同額支票，
    交付與乙○○、丙○○等人，若清償期屆至，甲○○則將相當於前所開立支票金
    額之金錢匯入其新竹區中小企業銀行甲存帳戶內，供乙○○、丙○○等人予以提
    領，若支票因故無法提領，甲○○則另以現金將前開支票換回。乙○○、丙○○
    與前開「李姓男子」等人即以此種方式經營地下錢莊，牟取與原本顯不相當之利
    息，並均以之為常業。嗣於八十六年十月二十二日中午十二時許，因甲○○不堪
    重利盤剝向警報案，為警於新竹市○○路東急餐廳前當場查獲乙○○、丙○○。
二、案經新竹縣警察局竹北分局移送台灣新竹地方法院檢察署檢察官偵查起訴。
      理  由
一、訊據上訴人即被告（下稱被告）乙○○、丙○○對於右揭事實均矢口否認，被告
    乙○○辯稱：渠並不認識告訴人甲○○，查獲當日是受一名「李姓」朋友之託，
    要其至新竹收取一筆帳，並約定在新竹市○○路東急餐廳前收取；被告丙○○則
    辯稱：查獲當天乃是載乙○○回高雄家途中，乙○○要渠繞道新竹，幫朋友收一
    筆錢，渠亦不認識告訴人；且均辯稱警訊中之所以承認乃是曾遭警方刑求所致，
    測謊亦不得為有罪之論據云云。
二、經查：
    (一)被告乙○○、丙○○雖對於渠等於警訊及偵訊中所言，於法院審理時辯稱係遭
      警員刑求，於檢察官處又害怕被收押，始為前開陳述，並提出被告乙○○部分
      之敏盛綜合醫院診斷證明書，以證明乙○○確實遭刑求成傷，然查：對於被告
      乙○○是否遭到刑求乙節，證人即當時查獲被告二人並制作渠等警訊筆錄之警
      員簡明仁、鄭朝成於原審審理中證稱：絕對無刑求一事，查獲當天乃是在辦公
      室公開場所製作筆錄；告訴人亦證稱：製作筆錄當時渠有在現場看，刑警絕無
      刑求等情（以上見原審卷，第一八九頁），已非無疑。而被告乙○○、丙○○
      雖於原審提出刑求抗辯之調查證據聲請狀（見原審卷，第一八頁），然就其刑
      求之過程則僅供稱：「於警、偵訊中所言，是警察教我講的」、「筆錄不實在
      」、「檢察官沒有逼渠等作不實之陳述，渠因害怕被收押禁見才這樣說的」。
      而與前開警員對質時，被告乙○○係指陳：（對警員所述有何意見？）當天確
      實有帶到海邊去，並被瞞住（應指矇住）眼睛，不讓我下車。丙○○則稱：渠
    有看到乙○○被三人帶出去，回來時瞞住眼睛云云，足徵被告二人始終無法就
      警員「刑求」之具體作為提出說明，衡酌被告乙○○驗傷所呈現之淤傷，顯與
      前開對質供述不符，被告二人係遭刑求或他法不當取供之真實性，足堪疑義。
      況被告等乃是於八十六年十月二十二日中午十二時許為警查獲，於同日下午四
      時許及五時許即在新竹縣竹北分局刑事組中製作筆錄，並於同日晚間九時許接
      受檢察官偵訊，然依被告乙○○所提出之前開診斷證明書所載，被告乙○○係
      於同年十月二十四日始至該診所就診，並要求證明，距被告乙○○指稱刑求之
      時，已間隔一日以上，尚難遽認被告乙○○如診斷書所載之傷之成因，即為八
      十六年十月二十二日所造成，且係遭警員刑求而致。末衡以倘真有刑求一事，
      何以在檢察官在地檢署法警室實施偵訊中並未向檢察官說明，至法院調查、審
      理時始提出此抗辯？此外，被告二人亦自承檢察官偵訊中並無逼渠等為不實陳
      述，被告二人於自由意識下所為之偵訊證詞，既與主張遭警員刑求之警訊中所
      言並無二致，足徵被告乙○○、丙○○前開刑求抗辯，並無確實之積極或輔助
      證據可供佐證，自係卸責之詞，委不足採。
    (二)前揭關於告訴人向地下錢莊借貸，遭被告二人以重利盤剝之事實，業據告訴人
      甲○○於警訊、法院審理中供稱：「我因急需資金周轉，苦於無從借貸，於經
      人介紹以（０四）0000000轉八二六六號電話聯絡，就有自稱姓「邱」
      或姓「顏」之男子接應，就可以籌借資金，每次聯絡後均約定至新竹市○○路
      東急餐廳門口會面．．．，我陸陸續續向地下錢莊調現，以新竹區中小企業銀
      行新社分行支票，簽發期限一星期兌現之支票，交付地下錢莊作為憑證，當交
      易完成時，就必須交一星期之利息，後始交付現金與地下錢莊之人（詳如附表
      (一)、(二)（即偵查卷，第一六至一八頁）所載之支票面額、扣除利息所收受之現
      金），還有每次（按據其前後陳述內容觀之，本院認此應係「多次」之誤）借
      貸，我簽發支票到期日，以現金向地下錢莊換回．．．。（你是如何交付借款
      錢及利息給地下錢莊的？）是我支票所開期限到期，就至竹北市新社中小企業
      銀行將借款之本金、利息，匯入我帳號一一三八（甲存），再由地下錢莊軋入
      其戶頭。．．．該地下錢莊以七天為一期，如借十萬元為期七天，利息為二萬
      元至三萬五千元。．．．警方查獲之丙○○、乙○○就是經營地下錢莊借高利
      貸之人。（見偵查卷，第一三頁反面至一四頁）」、「一開始有一姓「李」的
      ，後來是乙○○，再來也跟丙○○接觸。（為何向他們借錢？）他們有登報，
      報紙我丟了，．．．我二月就向他們借了，他們都在各報紙刊登。．．．我與
      被告二人、李姓、及另一位年紀較大的聯絡。．．．在電話中，丙○○、乙○○騙我，葉某稱他姓「顏」，廖某稱他姓「邱」。」、「一開始是姓「李」的
      男子，刊登的廣告是載明支票借錢，留他的電話號碼，之後是自稱姓「陳」的
      老年人接觸，接下來就是被告二人。．．．（被告何時開始出現？．．．）乙○○是八十六年六月、丙○○是八十六年七月出現。．．．附表(一)、(二)（即偵
      查卷，第一六至一八頁）及後附支票所載（參酌被告乙○○、丙○○受僱而參
      與本件犯罪之時間、告訴人陳述，經整理、修正錯誤後，詳如本判決附表所載
      ），即為借貸之日期、本金、利息及所開立之本票（應係支票之誤），附表(二)
      的部分有記載的，和後附有開立支票，是以現金依照票上金額換回來的，因其
      中有的部分支票，因誤寫之原因而無法支領。而附表(一)所載的金額、利息，都
      被被告用支票軋進去領走了。後附十四張支票部分，約定利息是以支票上的利
      息金額為依據，如有預期未償還，則另加遲延利息計算，所以有的支票上的利
      息、金額，會比附表(二)所記載之利息為低。」（以上見原審卷，第二三、二四
      頁；第一八九頁反面、第一九０頁反面）、「是朋友介紹我去買報紙來看，時
      間太久了，無法提出報紙廣告。（是朋友介紹借錢，還是看報紙去借錢的？）
      是朋友介紹我去買報紙看廣告才向李借錢。（見本院九十年六月八日訊問筆錄
      ，第五頁）」云云等情綦詳，核與被告乙○○於警、偵訊所稱：於八十六年六
      月中旬起，有受僱於「李先生」從事借貸放款之工作，每月薪水為三至四萬元
      左右。我們與甲○○借貸、收利息時，均相約在新竹市○○路附近，丙○○自
      稱姓「邱」之人，我自稱姓「顏」之人。八十八年十月二十二日十二時許，我
      們與丙○○在新竹市東急餐廳前為警查獲，我係要等甲○○拿借貸的錢還給我
      們云云；被告丙○○於警、偵訊供陳：我係於八十六年七月底開始在東急餐廳
      前，以現金借甲○○，然後他開立支票給我。地下錢莊都是打我的大哥大00
      00000000跟我聯絡，薪水可拿到四萬元，是乙○○經手，一個月給我
      一次。借貸時，都是乙○○或我沒見過面之李先生打電話叫我去某地點拿錢，
      拿到錢後，我再打電話聯絡甲○○，約定地方交錢給他云云等情大致相符，並
      有告訴人提呈有關各次借貸日期、本金、利息及所開立之支票之附表(一)、(二)，
      及其所後附之換回支票十四紙、新竹區中小企業銀行甲○○存戶之存款支存臨
      時對帳單列印表（自八十六年七月二日至同年十月十四日止）乙份在卷可稽（
      見偵查卷，第一六至二八頁），堪認係屬真實。至被告丙○○、乙○○雖同在
      前開警、偵訊中就利息如何計算部分均辯稱不知情，且將責任推予「李姓男子
      」，惟被告二人既負責交付貸放現金，並收取告訴人簽發之七日到期之支票，
      其間差額（即預扣利息部分）顯而易見，衡情焉有不知之理，顯係避重就輕之
      詞，自難採信。
    (三)再者，被告乙○○、丙○○至法院審理時雖均翻異前供，被告乙○○改辯稱：
      渠並不認識告訴人甲○○，查獲當日是受一名「李姓」朋友之託，要其至新竹
      收取一筆帳，並約定在新竹市○○路東急餐廳前收取；被告丙○○則辯稱：查
      獲當天乃是載乙○○回高雄家途中，乙○○要渠繞道新竹，幫朋友收一筆錢，
      渠亦不認識告訴人等語，惟經法院詢及被告乙○○所知該李姓男子之情形，竟
      供稱：「渠不知道李姓男子真實姓名，只有用呼叫器連絡，確定有姓李這個人
      」、「我當天是受李先生之託，向甲○○收七、八十萬元．．．」（以上見原
      審卷，第一六四頁反面；第一九一頁）、「是姓「李」的男子叫我去收錢，與
      「李」是朋友。（為何是朋友不知真實姓名及住所？）雙方很少在一起，無法
      找到他」等語，則「李姓男子」既非被告乙○○所熟識之朋友，又非有僱佣關
      係，衡情焉可能率以請求被告追討大筆債務，且不懼其侵吞？被告又焉可能為
      此不熟識之朋友，不計代價出面與素不相識之告訴人接洽收取欠款？顯核與常
      情有悖，已非可採。另經原審法院發函至中華電信股份有限公司（下稱中華電
      信），調閱0000000000號、000000000號、（０三）00
      00000號、（０七）0000000號、（０二）0000000號、（
      ０二）0000000號電話，八十六年二月起至同年十一月止之電話通聯記
      錄，調閱0000000000號、0000000000號電話八十六年八
      月至同年十一月止之電話通聯記錄，經核對結果，被告丙○○於警訊中所供稱
      其使用之0000000000號電話（雖被告丙○○於原審辯稱渠並無使用
      該行動電話，惟經核對其通聯記錄，曾於八十六年八月七日等時點，多次發話
      至渠於原審調查時所供稱之家中電話即（０二）0000000號，並曾於八
      月一日等時點，多次發話予被告乙○○所使用之0000000000號行動
      電話，應可肯認此電話為被告丙○○所使用），於八十六年八月六日、十一日
      、十二日、十三日、十五日、十八日、二十日、二十二日、二十五日、二十七
      日、二十九日、同年九月一日、三日、八日、九日、十日、十一日、十五日、
      十七日、十八日、十九日、二十二日、二十四日、二十六日、三十日、同年十
      月一日、二日、三日、六日、七日、八日、十四日、十五日、十七日、二十日
      、二十二日均曾密集地發話至告訴人家中之電話即（０三）0000000號
      （見告訴人於警訊筆錄之被訊問欄所留聯絡電話）（因發話通話資料保存期限
      之故，僅能調閱八十六年八月一日至同年十一月三十日止之通聯記錄），且被
      告乙○○所使用之0000000000號行動電話（雖被告乙○○於警訊中
      所留之行動電話號碼係0000000000號，亦否認有使用行動電話之情
      事，惟查0000000000號電話曾於八十六年八月一日等時點多次發話
      予被告乙○○於原審調查中所留之家中電話即（０七）0000000號，並
      曾於同年八月十一日等時點，多次發話予被告丙○○所使用之0000000
      000號行動電話；被告乙○○家中之電話即前開（０七）0000000號
      ，亦曾於八十六年八月二日等時點發話至此0000000000號行動電話
      ，應可肯認此電話為被告乙○○所使用，警訊中所載之號碼應係誤載），亦曾
      於八十六年十月十五日、二十一日、二十二日發話至告訴人家中之電話即（０
      三）0000000號電話，且曾於八十六年九月五日、十月十八日等時點發
      話至告訴人所指稱該地下錢莊之聯絡電話即（０四）0000000號（因發
      話通話資料保存期限之故，僅能調閱八十六年八月一日至同年十一月三十日止
      之通聯記錄），被告乙○○於原審調查中所留下之家中電話即（０七）000
      0000號電話亦曾於八十六年八月九日發話至告訴人所指稱地下錢莊之聯絡
      電話即（０四）0000000號（因發話通話紀錄之期限，係在最近六個月
      以內，因之僅能調閱八十六年五月十一日起至同年十一月三十日止之通聯記錄
      ），告訴人甲○○所使用之000000000號行動電話亦曾於八十六年九
      月十二日、二十二日、三十日同年十月十五日發話至其所指稱之地下錢莊聯絡
      電話即（０四）0000000號（因保存期限之故，僅能調閱八十六年六月
      一日至同年十一月三十日止之通聯記錄），此分別有中華電信臺灣北區電信分
      公司新竹營運處八十七年一月十七日新營字第二０一０四號函、臺灣南區電
      信分公司嘉義營運處八十七年一月二十一日嘉營二八七字第００一九號函、臺
      灣南區電信分公司北高雄營運處八十七年二月十三日北高服字第０一三號函
      、臺灣南區電信分公司北高雄營運處八十七年三月十二日北高服字第三０七
      號函及所附之通聯記錄在卷可稽，倘果如被告二人所辯，均不認識告訴人，為
      何渠等所使用之前開電話，曾多次且密集與告訴人之家中電話通話？倘被告乙○○、丙○○與前開地下錢莊無關，又何以被告乙○○其所使用之前開電話，
      亦曾發話至告訴人所稱地下錢莊之聯絡電話？足徵告訴人指稱被告二人共同經
      營地下錢莊，所言應非虛妄，被告二人前開所辯，實不足採。
    (四)被告辯護人雖於法院審訊時另具狀辯護稱：告訴人甲○○有關向地下錢莊借貸
      係如何開始、始期、交涉對象、利息等供詞反覆，前後矛盾，顯有重大瑕疵，
      不得作為被告等犯罪之證據。惟按證人之陳述非重要部分前後稍有不一時，究
      竟何者可採，法院仍得本其自由心證予以斟酌，非謂一有不符或矛盾，即應認
      全部均為不可採信，茍其基本事實之陳述，若果與真實性無礙時，則仍非不得
      予以採信，最高法院七十四年度臺上字第一五九九號判例可資參照。再按一般
      經驗法則及論理法則，證人就同一事實反覆接受不同司法人員之訊問，證人在
      各次訊問時，是否能作精確的陳述，與其個人所具備記憶與描述事務之能力有
      關，甚至與訊問者訊問之方式、技巧，得否引發過往記憶鮮明化亦有關聯，尤
      其告訴人反覆持續向地下錢莊借貸之行為，與一般日常生活混雜交錯，有如其
      他經濟借貸活動時，在記憶上更難免會發生混淆，其陳述在筆錄之記載呈現若
      干差異，尚屬情理之常，自不得遽指為無證據能力。查告訴人係不堪地下錢莊
  重利之盤剝，於八十六年十月二十二日中午十二時許，會同警方人員在新竹市
      ○○路東急餐廳前當場查獲被告乙○○、丙○○二人，則以長期反覆借貸觀之
      ，如何能清楚記憶第一筆借貸之始（含年、月、日）？是以告訴人於警訊時並
      提呈附表(一)、(二)及卷附十四紙支票等資料附卷以為本案之佐，而本院觀諸附表
      (一)第一面所列各次借貸係以八十六年五月二十一日為始，是告訴人直覺據此證
      物資料而為如是之供述，亦合情理。而至原審審訊時，告訴人僅依憑其記憶，
      直指其二月就向他們借貸云云，因實際仍存有早於是日之前借貸（參告訴人提
      呈之附表(二)及支票），尚不得指為虛妄。又被告乙○○、丙○○與之接觸之時
      間，雖或稱「四、五月起是葉某來取款，八、九月廖某才與我有接觸。」；或
      稱「乙○○是八十六年六月出現、丙○○是八十六年七月出現。」，時間上容
      有出入，但告訴人於法院審理所指先後曾跟「李姓」、較年長之「陳姓」、乙○○、丙○○聯繫本件借貸事宜之基本事實，並無二致（見原審卷，第二三頁
      、第一八九頁反面），至於銜接時間點上之齟齬，或因時間淡忘或持續借貸所
      致，惟非不得以被告二人相類之供述而為證據之補強，而予判斷。次查，告訴
      人於警訊中供稱：（你是向何人或當鋪借款，如何連續、交款？請述之）因我
      急須資金週轉，苦於無從借貸，於是經人介紹以（０四）0000000轉八
      二六六電話聯絡云云，嗣於原審訊問供稱：（為何向他們借錢？）他們有登報
      ，報紙我丟了，．．．他都在各報紙刊登云云，徵似告訴人供述有不一致之情
      形，惟細繹其問答內容，顯均未針對如何開始向地下錢莊借貸而為訊問，自難
      期告訴人能完整回答。是本院再次傳訊甲○○以助本案釐清，則到院證稱：是
      朋友介紹我去買報紙來看，時間太久了，無法提出報紙廣告。（是朋友介紹借
      錢，還是看報紙去借錢的？）是朋友介紹我去買報紙看廣告才向李借錢云云等
      情明確，而依吾人智識經驗，各報紙上分類廣告欄本不乏相類民間借貸之小廣
      告，部分重利案之發生、或查緝，亦由此始焉，故其前供並未與常情相悖，應
      堪採信。至有關利息計算方面，業據告訴人於警訊中指明：該地下錢莊以七天
      為一期，如借十萬元為期七天，利息為二萬元至三萬五千元，核與其所提呈附
      表(一)、(二)及卷附支票所示各次借貸之利率大致相符，信亦有徵。而告訴人於原
      審審理中所稱：利息七天為一期，借的錢就是票上的金額，利息預扣再將本金
      給我，譬如借十萬元，利息三萬元先扣，只拿七萬元給我云云，惟究其所述內
      容，無非舉例說明現金預扣利息之借貸方式，核與本件利率多寡無涉。末查，
      偵查卷所附十四紙支票，告訴人於警訊提呈時即說明係渠於簽發支票到期日，
      以現金向地下錢莊換回云云，而在原審訊問時亦供稱：偵查卷十六、十七頁附
      表，都是向他們借款的，共五百多萬元，支票都有兌現，最後一次（按指本院
      附表編號四十四，有該支票附卷）係以現金換回扣案之支票云云，核無不合，
      且本院稽核該等支票到期日，最早係八十六年三月二十八日，最晚者則至同年
      十月十七日，衡情若以地下錢莊經營之方式觀之，倘借款人所簽發支票到期日
      屆至而不獲兌現時，即會要求以現金換回，或以票換票方式，再另行核計利息
      ，焉有任憑閒置之理，是辯護人所稱依告訴人所稱，顯然案發當天，告訴人是
      以現金換回其開具之扣案支票云云，亦屬無據。故被告辯護人雖得指出告訴人
      歷次陳述上之瑕疵，然此所謂瑕疵係屬因時間過往淡忘或持續借貸所致、或屬
      訊問方式不夠精細、或屬枝微末節，惟告訴人迭於警訊、偵查、歷次審訊中指
      證被告二人與之聯繫本件重利借貸犯行之基本事實並無二致，準此，被告辯護
      人所執告訴人證詞之各點瑕疵，尚不致影響本院對被告二人重利犯行事證之認
      定。
    (五)查告訴人甲○○於八十四年十月十七日起，即因腎臟病引發尿毒症，每月須固
      定十二至十四次到院施行血液透析術，此有診斷證明書一紙附於本院卷足憑，
      而以告訴人又係從事農業之人（參警訊筆錄被訊問人欄），顯除資金調動不易
      外，該等病症亦足影響其從事勞動等經濟活動，難謂無困窘之情事。另被告二
      人於上開借款行為所取得之利息，其「周息」為二十分至三十五分利，換算全
      年利率係百分之一千零四十三至一千八百二十五，顯逾民法所規定最高利率百
      分之二十之限制達五十二至九十一倍之多，足徵借款人確因迫切要用錢，始高
      利向被告乙○○、丙○○所屬地下錢莊告貸現款無訛。
    (六)按測謊鑑定，係依一般人在說謊時，會產生遲疑、緊張、恐懼、不安等心理波
      動現象，乃以科學方法，由鑑定人利用測謊儀器，將受測者之上開情緒波動反
      應情形加以記錄，用以分析判斷受測者之供述是否違反其內心之真意而屬虛偽
  不實。故測謊鑑定，倘鑑定人具備專業之知識技能，復基於保障緘默權而事先
      獲得受測者之同意，所使用之測謊儀器及其測試之問題與方法又具專業可靠性
      時，該測謊結果，如就有利之供述，經鑑定人分析判斷有不實之情緒波動反應
      ，依補強性法則，雖不得作為有罪判決之唯一證據，但非無證據能力，仍得供
      裁判之佐證，最高法院八十八年台上字第二九三六號判決可資參照。經查，原
      審法院曾將被告乙○○與告訴人均送法務部調查局接受測謊評鑑，該局為國內
      具專業可靠性之鑑定單位，且受測過程中亦均無異議提出而為登載，則經該局
      以控制問題法與混合問題法之鑑定方式，其鑑定結果為：「被告乙○○稱：(1)
      在被抓以前沒有見過甲○○；(2)渠等沒有經營地下錢莊；(3)被抓以前從未向甲○○收過錢等問題，經測試呈情緒波動反應，應係說謊。而告訴人甲○○所稱
      ：(1)乙○○在以前即向其收過錢；(2)乙○○是地下錢莊的人等問題，經測試則
      無情緒波動反應，應係實情」，此有該局陸(三)字第八七００一九一四號鑑定
      通知書在卷（見原審卷，第五八頁）可供參酌，揆諸上開判決之旨，參核前揭
      不利事證及說明，自可作為本件被告乙○○、丙○○警訊自白之補強證據，及
      認定本件犯罪事實之間接證據，應認被告乙○○、丙○○前開所辯，均係畏罪
      卸責之詞，難認係屬真實。
    (七)按刑法第三百四十四條重利罪成立之要件，其中取得與原本顯不相當之重利，
      係指就原本利率、時期核算及參酌當地之經濟狀況，較之一般債務之利息，顯
      有特殊之超額者而言。此項犯罪，固須對於特定人為之，始能成立。至若明知
      社會上有因急迫而舉債濟急，及因輕率或無經驗而從事舉債之情形，預定苛刻
      條件，一俟他人告貸，藉以博取重利，為常業者，雖非對於特定人乘機利用，
      不能謂非對於一般人具有犯罪之概括犯意，則其犯有前項法條所載情事，即應
      論以同法第三百四十五條之罪，最高法院二十七年度上字第五二０號著有判例
      可資參照。是被告二人對告訴人甲○○有重利犯行，誠如前述，則被告等以刊
      登廣告招攬此類需款濟急之顧客貸以金錢，以期每借一萬元，收取每周二千至
      三千五百元之重利，揆諸前開判例所揭之旨，自應論以刑法第三百四十五條之
      罪，又被告二人均係受僱於「李姓男子」，支領月薪約四萬元之事實，亦據渠
      等於警訊、檢察官偵訊中供承不諱，足徵被告二人均係反覆以趁人急迫貸與金
      錢並重利盤剝為其日常生活之事業，並恃此維生，係以之為常業無疑。
    綜上所述，本件事證明確，被告二人或其辯護人所持前揭辯解，無非圖卸罪責之
    詞，委不足採，被告二人以犯重利罪為常業之犯行，俱堪認定，應依法論科。
三、核被告二人所為係犯刑法第三百四十五條以犯重利罪為常業罪。被告乙○○、丙○○與前開自稱「李姓男子」，分別自其受僱之八十六年六月中旬、七月底起，
    彼此間有犯意聯絡與行為分擔，均為共同正犯。至於年長之「陳」姓男子，係被
    告乙○○、丙○○前手處理告訴人借貸事宜者，惟因並無跡證顯示其於被告二人
    接任後，仍續行處理該地下錢莊之借貸，尚難認與被告等有共犯關係，核予敘明
    。至公訴人係以被告乙○○、丙○○自八十六年五月二十一日起，至同年十月十
    三日止，經營地下錢莊為常業部分提起公訴，惟八十六年六月中旬，或七月底前
    ，被告二人既未受僱於該「李姓男子」，焉得謂渠等有共同經營該地下錢莊而重
    利之犯行，起訴範圍尚有未洽，此部分本應為被告無罪之判決，惟公訴人認此與
    前開有罪部分，同為以犯重利罪為常業罪之一部，爰不另為無罪之諭知，併此說
    明。
四、原審以被告二人犯罪事證明確，予以論科，固非無見。惟查：(1)原判決既於事實
    欄認定乙○○、丙○○分別於八十六年六月及七月間，受僱於「李姓男子」，即
    應就其受僱之日起後，參予重利犯行部分，論以共同正犯，然竟於其後率以認定
    被告二人與該「李姓男子」自八十六年三月二十八日起至同年十月十七日止，乘
    甲○○因病洗腎急須現金週轉急迫之際，貸與金錢云云，前後事實之認定已屬矛
    盾，於法有違；(2)告訴人業於警訊中陳明該地下錢莊以七天為一期，如借十萬元
    為期七天，利息為二萬元至三萬五千元，核與其所提呈附表(一)、(二)所示各次借貸
    之利率大致相符，惟原審竟自行認定「每一萬元收取高達一千元至三千三百八十
    二元不等之利息」，自有未合；(3)原判決附表編號五十（本院附表編號四十一）
    所載支票，其金額為二十二萬元（見偵查卷，第二三頁），原判決附表認定為二
    十萬，顯有疏誤；(4)被告行為後，刑法第四十一條有關得易科罰金之標準，業已
    放寬，含括本件以犯重利罪為常業罪，原審未及審顧至此，亦有未洽。被告二人
    上訴意旨仍執前詞否認犯罪，任意指摘原判決不當，雖無理由，惟原判決既有上
    開可議，自應由本院予以撤銷改判。爰審酌被告乙○○、丙○○等共同經營地下
    錢莊，妨害金融秩序，重利剝削他人，造成借款人沈重之負擔，惟衡量其等素行
    尚佳，受僱他人始參與本件犯罪，參與之時程不同且非長，及其犯罪之動機、目
    的、手段、犯罪所得、犯罪後猶飾詞否認犯行，不知悔悟等一切情狀，量處被告
    乙○○有期徒刑六月，丙○○有期徒刑五月，以示懲儆。又被告行為後，刑法第
    四十一條有關得易科罰金之標準，由「犯最重本刑為三年以下有期徒刑之罪．．
    ．，得易科罰金」，業已修正放寬為「犯最重本刑為五年以下有期徒刑之罪．．
    ．，得易科罰金」，並於九十年一月十日公布，同年月十二日施行，茲比較新舊
    法，以修正後之規定較有利於行為人，依刑法第二條第一項之規定，自應適用新
    法，因並對被告另諭知易科罰金之折算標準。至卷附之新竹區中小企業銀行支票
    十四張，係告訴人提供予警方而附卷之物，且係前因故以現金換回之支票，業據
    告訴人於警訊中供明翔實，則顯已非屬被告乙○○、丙○○等所有之物，無庸宣
    告沒收之，併此敘明。
據上論斷，應依刑事訴訟法第三百六十九條第一項前段、第三百六十四條、第二百九
十九條第一項前段，刑法第二十八條、第三百四十五條、第三百四十四條、第二條第
一項、第四十一條第一項前段，罰金罰鍰提高標準條例第一條前段、第二項，判決如
主文。
本案經檢察官鄭龍照到庭執行職務。
中    華    民    國     九十     年       七       月       十一       日
                              臺灣高等法院刑事第十庭
                                  審判長法  官  黃  金  富
                                        法  官  周  盈  文
                                        法  官  林  銓  正
右正本證明與原本無異。
如不服本判決應於收受送達後十日內向本院提出上訴書狀，其未敘述上訴之理由者並
得於提起上訴後十日內向本院補提理由書（均須按他造當事人之人數附繕本）。
                                        書記官  江  采  廷
中    華    民    國     九十     年       七      月        十二       日
附表：
告訴人甲○○向被告乙○○、丙○○等人經營之地下錢莊借款明細表：
┌─┬───┬────────┬───────┬────────────┐
│編│借  款│ 票 面 金 額    │ 利 息 部 分  │因借款而開立供清償之新竹│
│號│日  期│（本金＋利息）  │（七日為一期）│區中小企業銀行支票票號  │
│  │      │（新臺幣）      │（新臺幣）    │                        │
├─┼───┼────────┼───────┼────────────┤
│１│6.20.│十一萬四千四百元│一萬四千四百元│0000000號        │
├─┼───┼────────┼───────┼────────────┤
│２│7.9.│十一萬元        │一萬五千元    │0000000號        │
├─┼───┼────────┼───────┼────────────┤
│３│7.│十一萬四千元    │一萬四千元    │0000000號        │
├─┼───┼────────┼───────┼────────────┤
│４│8.4.│十一萬四千四百元│一萬四千四百元│0000000號        │
├─┼───┼────────┼───────┼────────────┤
│５│8.6.│十一萬七千元    │一萬七千元    │0000000號        │
├─┼───┼────────┼───────┼────────────┤
│６│8.6.│十一萬四千四百元│一萬四千四百元│0000000號│
├─┼───┼────────┼───────┼────────────┤
│７│8.9.│十萬元          │二萬元        │0000000號        │
├─┼───┼────────┼───────┼────────────┤
│８│8.13.│十一萬四千四百元│一萬四千四百元│0000000號        │
├─┼───┼────────┼───────┼────────────┤
│９│8.14.│十一萬元        │二萬元        │0000000號        │
├─┼───┼────────┼───────┼────────────┤
│１０│8.15.│十一萬七千元    │一萬七千元    │0000000號        │
├─┼───┼────────┼───────┼────────────┤
││8.18.│十一萬四千四百元│一萬四千四百元│0000000號        │
├─┼───┼────────┼───────┼────────────┤
││8.20.│十一萬四千四百元│一萬四千四百元│0000000號        │
├─┼───┼────────┼───────┼────────────┤
││8.│十一萬四千四百元│一萬四千四百元│0000000號        │
├─┼───┼────────┼───────┼────────────┤
││8.│十一萬三千六百元│二萬三千六百元│0000000號        │
├─┼───┼────────┼───────┼────────────┤
││8.│十二萬一千六百元│三萬一千六百元│0000000號        │
├─┼───┼────────┼───────┼────────────┤
││8.│十萬元          │二萬元        │0000000號        │
├─┼───┼────────┼───────┼────────────┤
││9.3.│十一萬四千四百元│一萬四千四百元│0000000號        │
├─┼───┼────────┼───────┼────────────┤
││9.3.│十萬元          │二萬元        │0000000號        │
├─┼───┼────────┼───────┼────────────┤
││9.5.│十三萬六千元    │四萬六千元    │0000000號        │
├─┼───┼────────┼───────┼────────────┤
││9.8.│十萬元          │二萬元        │0000000號        │
├─┼───┼────────┼───────┼────────────┤
││9.10.│十三萬六千元    │四萬六千元    │0000000號        │
├─┼───┼────────┼───────┼────────────┤
││9.11.│十一萬四千元    │一萬四千元    │0000000號        │
├─┼───┼────────┼───────┼────────────┤
││9.12.│二十萬元        │四萬元        │0000000號        │
├─┼───┼────────┼───────┼────────────┤
││9.15.│五萬元          │一萬元        │0000000號        │
├─┼───┼────────┼───────┼────────────┤
││9.17.│十二萬元        │三萬元        │0000000號        │
├─┼───┼────────┼───────┼────────────┤
││9.18.│十一萬六千元    │二萬六千元    │0000000號        │
├─┼───┼────────┼───────┼────────────┤
││9.19.│十三萬元        │四萬元        │0000000號        │
├─┼───┼────────┼───────┼────────────┤
││9.│六萬二千元      │一萬二千元    │0000000號        │
├─┼───┼────────┼───────┼────────────┤
││9.│十二萬一千元    │二萬五千元    │0000000號        │
├─┼───┼────────┼───────┼────────────┤
││9.│十二萬一千元    │二萬一千元    │0000000號        │
├─┼───┼────────┼───────┼────────────┤
││10.1.│十五萬九千元    │四萬元        │0000000號        │
├─┼───┼────────┼───────┼────────────┤
││10.2.│三萬七千元      │七千元        │0000000號        │
├─┼───┼────────┼───────┼────────────┤
││10.2.│六萬元          │一萬元        │0000000號        │
├─┼───┼────────┼───────┼────────────┤
││10.3.│六萬二千九百元  │一萬二千九百元│0000000號        │
├─┼───┼────────┼───────┼────────────┤
││10.3.│十三萬元        │三萬元        │0000000號        │
├─┼───┼────────┼───────┼────────────┤
││10.6.│九萬六千八百元  │一萬六千八百元│0000000號        │
├─┼───┼────────┼───────┼────────────┤
││10.7.│十八萬四千元    │四萬元        │0000000號        │
├─┼───┼────────┼───────┼────────────┤
││10.8.│十一萬元        │無記載        │0000000號        │
├─┼───┼────────┼───────┼────────────┤
││10.9.│十六萬元        │三萬元        │0000000號        │
├─┼───┼────────┼───────┼────────────┤
││10.13.│十一萬元      │二萬元        │0000000號        │
├─┼───┼────────┼───────┼────────────┤
││10.14.│二十二萬元      │二萬元        │0000000號        │
├─┼───┼────────┼───────┼────────────┤
││10.15.│十九萬元        │四萬元        │0000000號        │
├─┼───┼────────┼───────┼────────────┤
││10.15.│十三萬五千元    │二萬五千元    │0000000號        │
├─┼───┼────────┼───────┼────────────┤
││10.17.│十二萬六千元    │二萬元        │0000000號        │
└─┴───┴────────┴───────┴────────────┘
附錄：本判決論罪科刑法條全文
刑法第三百四十四條：
乘他人急迫、輕率或無經驗貸以金錢或其他物品，而取得與原本顯不相當之重利者，
處一年以下有期徒刑、拘役或科或併科一千元以下罰金。
刑法第三百四十五條
以犯前條之罪為常業者，處五年以下有期徒刑，得併科三千元以下罰金。


司法院資訊處製作；財團法人民間司法改革基金會備份。
